臺灣高等法院刑事判決　　　　　　　　　　　　　九十一年度上訴字第二八一八號
　　上　訴　人
　　即自 訴 人　甲○○
　　被　　　告　丙○○
　　　　　　　　乙○○
　　　　　　　　桃園縣政府工務局建管課
右上訴人因被告等偽造文書等案件，不服臺灣桃園地方法院九十一年度自字第一一六
號、第一二二號，中華民國九十一年六月二十六日第一審判決，提起上訴，本院判決
如左：
    主  文
上訴駁回。
    理  由
一、自訴意旨略以：
（一）緣自訴人甲○○與案外人楊作霖於民國八十年三月二十七日與被告丙○○及案
      外人楊林晃簽訂買賣契約，向被告丙○○及楊林晃購買坐落桃園縣桃園市○○
      段第二八九、三○八地號土地，自訴人並支付定金新台幣（下同）三千萬元，
      被告丙○○等事後拒不屢約，自訴人遂起訴請求被告丙○○等將前揭土地移轉
      登記予自訴人。詎被告丙○○於前揭訴訟中另與被告乙○○擔任負責人之佳陞
      建設股份有限公司（下稱佳陞公司，業經原審判決自訴不受理確定）於八十八
      年十二月間簽約合資於前揭富國段第二八九、三○八地號興建九樓樓房。因前
      揭富國段第二八九、三○八號地號土地面積僅二千三百餘坪，被告丙○○、乙
      ○○於申請建築執照時，為提高建蔽率，竟將不相干之張榮貴所有坐落桃園縣
      桃園市○○段第三○五地號土地與前揭富國段第二八九、三○八號土地合併，
      使合併面積達六千餘坪，至第二八九、第三○八地號得申請興建一萬六千坪以
      上之房屋，且其等原本申請建築三百八十八戶住宅，事後卻推出三百九十六戶
      住宅，是被告丙○○、乙○○均涉犯刑法第二百十三條公務員登載不實及同法
      第二百十四條使公務人員登載不實罪嫌。
（二）被告丙○○、乙○○利用合建之名逃漏土地增值稅增達一億多元，均涉犯稅捐
      稽徵法第四十一條以不正當方法逃漏稅捐罪嫌。
（三）被告桃園縣政府工務局建管課以淹水為藉口，拒絕將本案相關資料交檢調單位
      調查，明知被告丙○○等人之申請案違反建蔽率、容積率等規定，仍予以核准
      ，認為所為涉犯公務員圖利罪及刑法第二百十三條公務員登載不實罪嫌。
二、經查：
（一）有關被告丙○○、乙○○部分：
    １按同一案件，除告訴乃論之罪，得由犯罪之直接被害人提起自訴外，經檢察官
      依刑事訴訟法第二百二十八條規定開始偵查者，不得再行自訴，八十九年二月
      九日修正公布之刑事訴訟法第三百二十三條第一項定有明文。犯罪被害人得起
      自訴，刑事訴訟法第三百十九條第一項前段亦定有明文，而所謂「犯罪被害人
      」，係指因犯罪而直接受害之人而言，有最高法院六十八年台上字第二一四號
      判例可資參照。
    ２自訴人自訴被告丙○○、乙○○涉犯偽造文書罪嫌部分，業據自訴人前於九十
      年十二月二十一日具狀向臺灣桃園地方法院檢察署檢察官提出告發，經該署檢
      察官於九十一年一月二日以九十一年度他字第四十號開始偵查，有告發狀影本
      在該案卷足憑（見上開偵查卷第一至七頁），自訴人並於九十一年二月八日、
      三月二十日、三月二十二日先後數次具狀（見上開偵查卷第三七至三八頁、第
      四十至四一頁、第四二至四三頁），該署檢察官於九十一年一月十一日、一月
      十八日、一月二十五日、四月十九日開庭調查（見上開偵查卷第十三、十四、
      十七至二十、三十至三二、六十至六一頁），且自訴人於本案原審訊問時亦陳
      明此部分所訴內容與該案向檢察官告發內容相同（見第一一六號原審卷第三三
      頁）。而刑事訴訟法第三百二十三條第一項規定之立法理由，係為避免利用自
      訴程序干擾檢察官之偵查犯罪，同一案件既經檢察官依法開始偵查，告訴人或
      被害人之權益當可獲保障，由檢察官依法處理已足，即無使用自訴制度之必要
      ，至於何時得謂「開始偵查」，應認至遲在客觀上已經為告訴、告發或自首等
      訴訟行為之時期，已經開始偵查。雖檢察機關之分案，區分為「偵字案」、「
      他字案」或「相字案」等，然僅為內部事務分配之方式，並無礙業已開始偵查
      之效力（最高法院九十一年度台上字第二三二一號判決參照）。則檢察官既因
      自訴人對被告丙○○、乙○○右揭涉犯偽造文書罪嫌展開偵查，且被告丙○○
      、乙○○所犯亦非告訴乃論之罪，自訴人依第三百二十三條第一項前段規定，
      即不得再行自訴。又自訴人雖指訴被告丙○○就前揭富國段第二九八、三○八
      地號土地曾與其簽訂買賣契約，並收受定金三千萬元，卻拒不為移轉登記，並
      提出買賣契約書、支票影本及最高法院八十四年度台上字第二五四○號判決為
      據（見第一一六號原審卷第十五至十九、二一至二五頁），然縱自訴人所述屬
      實，自訴人亦僅得請求被告丙○○移轉前揭富國段第二九八、三○八地號土地
      登記，自訴人並非前揭富國段第二九八、三○八地號土地之所有人，且自訴人
      於原審自陳其非前揭三○五號土地之所有人或該合建案房屋買受人（見第一一
      六號原審卷第六○頁），是自訴人並非被告丙○○、乙○○被訴公務員登載不
      實或使公務員登載不實罪嫌之直接被害人，依前開說明，亦不得提起自訴。
    ３自訴人自訴被告丙○○、乙○○涉犯稅捐稽徵法第四十一條以不正當方法逃漏
      稅捐罪嫌部分，其直接受害者乃國家法益，並非自訴人個人法益，是自訴人並
      非被告丙○○、乙○○被訴前揭罪名之直接被害人，故此部分自亦不得提起自
      訴。
    ４又前揭臺灣桃園地方法院檢察署九十一年度他字第四十號案件，業經承辦檢察
      官於九十一年四月二十二日以查無具體犯罪事證為由，予以簽結，經主任檢察
      官於同年四月二十九日、襄閱主任檢察官及檢察長於同年五月一日核章後（見
      上開偵查卷第六六至六八頁），以九十一年五月九日桃檢守閏他字第○九一九
      一○○○四○號函知自訴人查無具體犯罪事證，已作他結，且自訴人並非所告
      發偽造文書事實之直接被害人，故不另為不起訴處分（見上開偵查卷第五九頁
      ），已明確通知自訴人偵查之結果。自訴人於上開偵查案件中，復於九十一年
      四月二十五日、同年五月二日再次具狀（見上開偵查卷第六二至六五頁），已
      於檢察官九十一年四月二十二日簽結之後，惟其所指偽造文書事實仍屬同一。
      然自訴人於九十一年四月二十五日書狀另增補違反稅捐稽徵法罪嫌（見上開偵
      查卷第六二頁反面），此部分事實未包括於簽結內容之中，檢察官就上開二份
      書狀亦均僅批示「附卷」「本件已報結，附卷」，則此違反稅捐稽徵法部分並
      非以業經偵查為本件不受理之事由，併此說明。
    ５原判決雖於理由欄內記載自訴人於九十一年四月二十五日及同年五月二日所具
      書狀，業經臺灣桃園地方法院檢察署檢察官以九十一年度他字第四十號案件開
      始偵查，並未詳為比對承辦檢察官之簽結日期及說明上開二份書狀敘述之偽造
      文書內容是否即為告發事實，有否經過實質審酌，違反稅捐稽徵法部分是否業
      經偵查，其所為不受理之理由說明未臻詳盡，惟所據為不受理之理由及結論尚
      無不同。
（二）有關被告桃園縣政府工務局建管課部分：
      按法人為刑事被告，除有明文規定外，在實體法上不認其有犯罪能力，在程序
      法上不認其有當事人能力，故以法人為被告而起訴，其程序即屬違背規定，自
      應為不受理之判決，有最高法院五十四年台上字第一八九四號判例可資參照。
      又政府機關並非自然人，亦非法人，在實體法上不認其有犯罪能力，尤無特別
      規定政府機關得為貪污及偽造文書罪之犯罪主體，故在程序法上亦不認有當事
      人能力，以政府機關為被告，自訴其涉有貪污及偽造文書罪嫌，其起訴之程序
      ，顯屬違背規定，應諭知不受理之判決（最高法院七十二年台上字第四四八一
      號、七十二年台上字第四一九○號判例意旨參照），則政府機關之內部單位，
      僅為該機關之一部，當然欠缺犯罪能力與當事人能力，自亦不得為刑事被告。
      被告桃園縣政府工務局建管課既僅係行政機關（即桃園縣政府工務局）之內部
      單位，依前揭說明，其於實體法上並無犯罪能力，自訴人列桃園縣政府工務局
      建管課為被告，其自訴程序自屬違背規定，且不得補正，亦應為不受理判決。
三、原審認自訴人自訴被告丙○○、乙○○部分，自訴人並非犯罪之直接被害人，且
    該案件偽造文書罪嫌已經檢察官開始偵查，自訴人自訴被告桃園縣政府工務局建
    管課部分，所訴被告並無犯罪能力，依法不得列為被告，而為不受理之判決，經
    核並無不合。自訴人提起上訴，認應為有罪實體審究，為無理由，應予駁回，並
    不經言詞辯論為之。
據上論斷，應依刑事訴訟法第三百六十八條、第三百七十二條，判決如主文。
中      華      民      國    九十一    年      十      月      二      日
                              臺灣高等法院刑事第十一庭
                                  審判長法  官  楊  照  男
                                        法  官  陳  炳  彰
                                        法  官  王  詠  寰
右正本證明與原本無異。
如不服本判決應於收受送達後十日內向本院提出上訴書狀，其未敘述上訴之理由者並
得於提起上訴後十日內向本院補提理由書（均須按他造當事人之人數附繕本）。
                                        書記官  駱  麗  君
中      華      民      國    九十一    年      十      月      二      日
